臺灣臺中地方法院民事判決　　　　　　　　96年度婚字第13號
原　　　告　丁○○
被　　　告　乙○○
訴訟代理人　丙○○
上列當事人間請求離婚事件，本院於民國九十六年二月十五日言
詞辯論終結，判決如下：
    主      文
准原告與被告離婚。
訴訟費用由被告負擔。
    事實及理由
一、原告主張：兩造於民國八十三年十二月八日結婚，並育有長
    子甲○○一人。於兩造甫結婚時，因被告稱當時居住之房屋
    為其所有，原告遂出資新臺幣（下同）二十萬元裝潢以作為
    兩造之新房。詎於八十四年元月間該屋竟遭法院拍賣，兩造
    為此發生爭執，被告提出離婚要求後，兩造即自八十四年二
    月間起分居。迨至八十七年間，兩造經原告父親居中勸諭，
    雙方均有意復合，且達成購屋共識，並協議由原告支付頭期
    款，被告則應將每月薪水交付原告管理，僅拿取一萬元作為
    零用錢。惟於九十五年五月間，原告收受國稅局之補稅通知
    ，始知被告每月月薪為六萬六千三百零三元，非被告所稱之
    四萬元，原告獲悉上情後，對於被告長達數年之不誠實心感
    悲痛。此後兩造即未一起吃飯、聊天、出遊，被告亦拒絕與
    原告溝通，夫妻間倘有事告知他方，均以紙條傳達訊息。甚
    者，於九十五年十月二日，被告提出家庭生活及子女扶養費
    用之支出說明，要求兩造平均分擔上開費用，且原告須提供
    帳號供其匯款以為分擔費用之支付。綜上所述，被告所為實
    令原告無法繼續共同生活，亦令兩造間夫妻情義蕩然無存，
    兩造之婚姻關係實已產生重大破綻，而至難期回復之地步，
    為此爰依民法第一千零五十二條第一項第三款及同條第二項
    規定，擇一訴請准予判決兩造離婚等語。並聲明：如主文所
    示。
二、被告則以：兩造婚後所住之房屋遭法拍，被告事先亦不知情
    ，非被告刻意隱瞞原告。於八十四年間兩造爭執過程中，被
    告雖曾提出離婚要求，兩造亦因此分居一段時間，但當時被
    告係因出於忿激而為，非被告之真意。兩造目前確實已無言
    語交談，僅仰賴紙條溝通、傳遞訊息，但並非全係可歸責於
    被告之事由造成，原告亦有責任。兩造目前仍同住一處，且
    被告亦希望與原告有所溝通，但原告拒絕履行夫妻行房義務
    ，又片面指責被告之不是，被告不同意原告離婚之請求等語
    ，資為抗辯。並聲明：原告之訴駁回。
三、得心證之理由：
（一）原告主張之事實，業據提出戶籍謄本正本乙份及被告親筆
      之年收入明細及無力繳款說明、被告九十四年度所得申報
      資料、子女學費繳納袋各乙份、兩造溝通之紙條六紙（均
      影本）為證。被告到庭對於兩造目前確實已無言語交談，
      僅仰賴紙條溝通、傳遞訊息之事實固不爭執，但另抗辯稱
      兩造夫妻情感失和並非全係可歸責於被告之事由造成，原
      告亦有責任，況其亦希望與原告有所溝通，但原告拒絕履
      行夫妻行房義務，又片面指責被告之不是等語。是以，本
      件應審酌之點在於，兩造婚姻是否已生破綻？又如已生破
      綻，係可歸責何人所致？
（二）觀諸上開卷附兩造溝通之紙條內容記載之內容略以：
      1.「手中已無資料，要資料到國稅局要，規則不只是要他
        人遵守，亦本身作則適用？（此段為被告所寫）6/7日
        晚『哲』（指兩造所生子女）睡後再坐下溝通、協調，
        沒回應表示同意（此段為原告所寫）」。
      2.「一電腦未關機。二星期四、五麻煩妳載仁哲上課。謝
        謝。（此段為被告所寫）」。
      3.「仁哲爸：今日已7日，還未收到學費，有壓力嗎？（
        此段為原告所寫）請提供帳號，以便匯入帳款，精緻會
        計（此段為被告所寫）」。
      4.「家用的帳都是你在記，我已付了一半，怎會存款不足
        ？（此段為原告所寫）早已匯入（此段為被告所寫）」
        。
      5.「酒櫃旁鐵架上的紅酒不知去向，可否請歸還？（此段
        為被告所寫）喝完了，你想怎麼處理？若你有這種疑慮
        ，是否請把你的東西拿去．．．（此段為原告所寫）」
        。
      6.「1月31日縣聯社豐原年度盤點，晚上營業結束後才開
        始，請1月31日晚上9點30分以前回到家照顧仁哲，感謝
        （此段為被告所寫）」等情。
（三）衡之上情，兩造目前固仍共同生活於同一處所，但所有家
      中事務，包括對於子女之照料、金錢支出等事項，均已「
      傳紙條」之方式溝通，兩人並無任何對話，此實非一般夫
      妻相處之道，顯見其等情感嚴重失和。兩造彼此就情感失
      和之原因則各自表述，莫衷一是，致事實真相為何不明。
      但揆諸兩造於訴訟中均未有何反省或積極挽救婚姻危機之
      作為，亦未能平心靜氣與他方溝通、協談，僅逕自指責他
      方之過錯，足徵兩造婚姻顯然已生破綻無疑。又徵之婚姻
      係以夫妻共同生活為目的，夫妻雙方應以誠摯互信為基礎
      ，相互扶持，共同建立和諧美滿之家庭，倘雙方因理念上
      之重大差異，事實上已宛如兩個個自獨立生活之個體，彼
      此誠摰互信之感情基礎，已經不復存在，依一般人之生活
      經驗，顯然難期修復，雙方共同生活的婚姻目的已經不能
      達成。本院審酌上情認為：姑不論兩造分居原因誰是誰非
      ，但觀兩造婚後於尚未共同建立夫妻誠摯情感基礎前，已
      因金錢問題屢屢發生爭執，彼此無法取得共識，亦無法理
      性協調，復因此分居。嗣於八十七年間雙方雖再同居生活
      ，但仍因彼此之理念、個性差異及金錢問題互生心結與隔
      閡，雙方因此無互信基礎，亦無和諧之夫妻實質生活，平
      日夫妻相處上更係疏離、冷淡，已至無法以言語互動之窘
      境，甚至於彼此之文字訊息往來中亦失卻應有之尊重，益
      見兩造於婚姻生活中均未能靜心反省，或敞開心胸與他方
      誠摯對談、溝通，致兩造間所產生之情感裂痕始終未能修
      補，對婚姻及夫妻感情均造成傷害。且雙方均欠缺維繫夫
      妻關係之努力與作為，實難謂兩造間之婚姻破綻非屬重大
      。是原告主張兩造之婚姻關係已生重大破綻而至難以回復
      地步乙節，堪認為真正。
（四）按民法第一千零五十二條第二項所稱「有前項以外之重大
      事由，難以維持婚姻者」，乃抽象的、概括的離婚事由，
      係民法親屬編於七十四年修正時，為因應實際需要，參酌
      各國立法例，導入破綻主義思想所增設。但其事由應由夫
      妻之一方負責者，僅他方得請求離婚，是其所採者為消極
      破綻主義精神，而非積極破綻主義。關於是否為難以維持
      婚姻之重大事由，其判斷標準為婚姻是否已生破綻而無回
      復之希望。而婚姻是否已生破綻而無回復之希望，則應依
      客觀的標準，即難以維持婚姻之事實，是否已達於倘處於
      同一境況，任何人均將喪失維持婚姻意欲之程度而定。至
      於同條但書所規定「難以維持婚姻之重大事由應由夫妻之
      一方負責者，僅他方得請求離婚」，乃因如肯定有責配偶
      之離婚請求，無異承認恣意離婚，破壞婚姻秩序，且有背
      於道義，尤其違反自己清白（clean hands）之法理，有
      欠公允，同時亦與國民之法感情及倫理觀念不合，因而採
      消極破綻主義。然若夫妻雙方均為有責時，則應衡量比較
      雙方之有責程度，而許責任較輕之一方向應負主要責任之
      他方請求離婚，以符合公平（最高法院九十四年臺上字第
      二０五五九號判決意旨、九十五年度第五次民事庭會議決
      議參照）。
（五）復徵之婚姻生活目的之達成包括五個重要的層面，包括有
      生物層面、經濟層面、社會層面、心理層面、哲學層面等
      。其中生物層面是構成婚姻之最原始條件，包含兩性的互
      相吸引、性需求、繁衍子孫、延續後代的目的；經濟層面
      即一般人所謂的經濟基礎，包含經濟生產力、財產的多寡
      、收支的分配與應用、食衣住行的滿足等；社會層面部分
      ，在過去社會中講究『門當戶對』，現今包括家庭背景相
      似、共同的宗教信仰與活動、社經地位的適配等以維持家
      庭的社會地位、個人顏面和自尊；心理層面指婚姻的基礎
      ，即「彼此相愛，心理相互滿足」，亦謂雙方志趣相投、
      態度相悅、性格相近或條件相似，及日久生情等諸多因素
      ，造成彼此相愛，獲得情緒上的支持，相互的關懷與尊重
      及彼此信任與依靠等需求；哲學層面在兩人相愛的基礎上
      ，兩人之間存在著一種共同的人生觀、人生理想、價值觀
      及個人與婚姻生活的成長與現實程度等，此為我國學者張
      春興教授所提出之『婚姻五經論』之內涵。綜而論之，一
      段美滿之婚姻與家庭生活，勢必夫妻雙方就上開欲達成婚
      姻目的之五個層面均需兼顧且協力完成，倘於婚姻目的達
      成之五個層面中，夫妻雙方或一方於某一個層面上有所欠
      缺，婚姻及家庭生活顯然已產生破綻，夫妻間情感必然失
      和，倘彼此又無法協力彌補或消弭該婚姻及家庭生活破綻
      ，或故以消極不理性方式、態度對待他方，則夫妻可能同
      床異夢，彼此吸引力減少，逐漸沒有凝聚情感及進行溝通
      ，雙方以冷漠的疏遠來替代夫妻間應有的濃厚感情，致彼
      此終將走上結束婚姻一途。
（六）本件兩造婚後於尚未建立夫妻誠摯情愛前，即因金錢問題
      有所爭執，雙方復無法有效或理性溝通解決，致心結與怨
      懟日益增深，兩造因此而分居；嗣兩造雖再共居生活，但
      均未見任何一方有所反省，或積極挽救婚姻危機之努力作
      為，且兩造間缺乏互信、互愛之誠摯基礎，僅會逕自怪責
      、埋怨、挑剔他方，致夫妻情感仍持續處於嚴重失和狀態
      ，彼此復各行其是，欠缺實質婚姻生活，日積月累後，兩
      造之婚姻和諧嚴重遭破壞。被告雖表明不願離婚云云，但
      觀其明知雙方夫妻情感已失和，且婚姻問題日漸嚴重，仍
      不思反省或解決之道，於原告提出離婚訴訟後，仍不願積
      極誠摯與原告溝通，實難認被告主觀上仍有維繫兩造婚姻
      和諧之真意。綜上，本院審酌認雙方於夫妻情感嚴重失和
      後，彼此對他方心中均存有芥蒂，又均未能積極有效與他
      方溝通，夫妻間無從保持共同生活之圓滿、安全及幸福。
      究其主要原因，係兩造在日常生活相處、溝通，以及自我
      之性格、價值觀及金錢觀念之差異而發生障礙，致兩造間
      徒有夫妻之名，而無夫妻之實。觀其情形，任何人處於同
      一地位時，均無法期待繼續共同生活。依社會上一般觀念
      為體察，兩造之行為，均足以破壞及難以維持兩造共同生
      活。是本件兩造間之婚姻已生破綻而無回復之希望，有不
      能維持婚姻之重大事由。而此項重大事由，應係兩造均具
      有可歸責事由。揆諸前揭說明，原告依民法第一千零五十
      二條第二項規定請求離婚，洵屬正當，應予准許。
（七）又按離婚之訴為形成之訴，訴訟標的依通說為形成權即離
      婚事由之存否，於同一當事人主張多項離婚原因時，如法
      院認其中一項為有理由，對於當事人之其他主張即無須審
      酌。本件原告主張離婚之原因雖有民法第一千零五十二條
      第一項第三款及第二項其他重大事由，惟其請求本院擇一
      為原告勝訴判決，則本院既已依民法第一千零五十二條第
      二項之規定准予兩造離婚，則對於原告之其他主張，自無
      審究之必要。
四、本件事證已臻明確，兩造其餘事實之陳述暨攻擊防禦方法之
    提出，於判決結果不生影響，自不予一一論述，併此敘明。
五、訴訟費用負擔之依據：民事訴訟法第七十八條。
中　　華　　民　　國　　96　　年　　3 　　月　　1 　　日
                  家事法庭  法　官　林三元
以上正本係照原本作成。
如對本判決上訴，須於判決送達後二十日內向本院提出上訴狀（
須附繕本）。
中　　華　　民　　國　　96　　年　　3 　　月　　1 　　日
                        　  書記官
